---
title: "R para datos de biologging"
subtitle: "Hojas de cálculo"
author: "Rocío Joo"
date: "Nov.-Dic.  2020"
output:
  xaringan::moon_reader:
    lib_dir: libs
    css: ["chocolate-fonts", "hygge"]
    nature:
      highlightStyle: github
      highlightLines: true
      countIncrementalSlides: false
---


# Objetivos de esta unidad

 * Implementar buenas prácticas de formato en hojas de cálculo
 * Identificar malas prácticas de formato en hojas de cálculo
 * Tener datos en hojas de cálculo listos para ser exportados a otros programas para su análisis
 
--
 
Primero un sondeo:
 **¿Para qué usas hojas de cálculo?** 

Ir a www.menti.com y usar el código que les daré [3 minutos]

<!-- (https://www.mentimeter.com/s/c2fc80c0c43b769833a37a41f100456b/e3dab38712a8) -->
<!-- 5081773 -->

--
 
**Si haces cálculos en Excel, ¿cuáles son?** 

En el GD: ./R-Rocío/01-Hojas-Calculo/Actividades hay un doc

  * Abrirlo
  * Poner la respuesta bajo su nombre

[3 minutos]

```{r, echo = FALSE}
library(countdown)

countdown(minutes = 3, seconds = 0)
```
 
---
 
**¿Le ves problemas a hacer cálculos en Excel?** En el mismo doc [3 minutos]

```{r, echo = FALSE}
# library(countdown)

countdown(minutes = 3, seconds = 0)
```

--

Opinión personal: 
 
 * No hace todos los cálculos que yo quisiera o con todas las funcionalidades que yo quisiera
 * No hay muchas opciones para gráficos
 * Es más difícil ver que me equivoqué

--

**¿Por qué uso hojas de cálculo?**

* Son prácticas para ver los datos cuando son pocos y ordenarme antes de leerlos en R
 
---
<!-- (van 15 min) -->

# Reconociendo problemas en hojas de cálculo

Ejercicio en grupos aleatorios:

1. Bajar los datos messy.xls en el GD: ./R-Rocío/01-Hojas-Calculo/Datos

2. Imaginar que son los datos con los que tienen que hacer sus análisis.

3. 10 minutos para enumerar todos los problemas del archivo

4. 10 minutos para describir cómo sería la nueva versión del archivo si tuvieran que hacerla ustedes

5. Añadir la descripción en el google doc.

```{r, echo = FALSE}
# library(countdown)

countdown(minutes = 20, seconds = 0)
```

--

Veamos qué dijeron los grupos

--

¿Alguno pensó en crear un archivo nuevo con nombre distinto?

---

# Errores comunes en hojas de cálculo

* Múltiples tablas en una hoja
* Múltiples hojas cuando se podría tener todo en una
* Dejar en blanco cuando es cero
* Representar datos faltantes con algún valor numérico (para R, mejor NA)
* Usar colores, negrita o cursiva para representar algo
* Unir celdas (problemático para la exportación de datos)
* Mezclar comentarios o unidades, o alguna información adicional con los datos en la misma celda
* Nombres de columnas problemáticos (e.g. con espacio o acentos)
* Usar caracteres especiales (a menos que sepas lidiar con ellos)
* Añadir información adicional en celdas aisladas. Puede ir en un Read Me.

* **Formato de fecha**

--

* Exportar en .xls o .xlsx: depende de la versión, no funciona bien en plataformas libres como LibreOffice u Open Office. 
* .csv es un formato abierto, universal, estático y muchos programas lo pueden leer, incluyendo Excel. 

---

# Trabajando con sus datos

Repartidos en grupos pre-definidos, trabajen con sus hojas de cálculo. 
¿Hay que arreglarlas? ¿Hay que modificar el Read Me?

¿Cómo deben estar sus datos para luego analizarlos?

¿Cuánto tiempo necesitan para esto?

---

# Bibliografía

Para preparar esta unidad se utilizó:

Material y datos de: 
  * [Data Carpentry](https://datacarpentry.org/spreadsheet-ecology-lesson/)


