---
title: "R para datos de biologging"
subtitle: "Gráficos en R"
author: "Rocío Joo"
date: "Nov.-Dic.  2020"
output:
  xaringan::moon_reader:
    lib_dir: libs
    css: ["chocolate-fonts", "hygge"]
    nature:
      highlightStyle: github
      highlightLines: true
      countIncrementalSlides: false
---


# Objetivos de esta unidad 

 * Entender la gramática ggplot
 * Hacer diferentes tipos de gráficos en R (puntos, boxplots, etc.)
 * Graficar series de tiempo y mapas
 * Hacer gráficos de trayectorias
 * Hacer gráficos interactivos
 * Hacer animaciones

---

# Explorando datos de trayectorias

Primero llamamos a todos los paquetes y definimos los directorios de datos y gráficos

```{r, message=FALSE}
library(ggplot2) # ggplot
library(dplyr) # pipe
library(colorspace) # scale_fill_discrete_qualitative
library(nycflights13) # airplane data
library(patchwork) # mostrar gráficos juntos
library(palmerpenguins) # penguin data
library(ggrepel) # tomar distancia en textos
library(sftrack) # manejar datos de trayectorias
library("rnaturalearth") # mapas del mundo
library("rnaturalearthdata") # mapas del mundo 
library(stars) # read rasters
library(plotly) # interactive graphs
library(gganimate) # animations
library(htmlwidgets) # guardar gráfico interactivo en html
library(transformr) # para que funcione la animación del objeto espacial

path_data <- "./data/"
path_plots <- "./img/"
```

---

# Explorando datos de trayectorias

Utilizaremos un ejemplo de [datos de trayectorias de albatross]( https://github.com/tommyclay/alba-wind-behaviour)

```{r, eval = FALSE}
download.file(url = "https://raw.githubusercontent.com/tommyclay/alba-wind-behaviour/master/Data_inputs/GPS_SouthGeorgia_2012.csv", 
              destfile = paste0(path_data,"GPS_SouthGeorgia_2012.csv"))
```

```{r}
alba <- read.csv(paste0(path_data,"GPS_SouthGeorgia_2012.csv"), 
                 stringsAsFactors = TRUE)
```

```{r}
head(alba)
```


---

# Explorando datos de trayectorias

```{r}
str(alba)
```

* ID: ID del track
* sex: F o M
* x: longitude
* y: latitude
* ws: wind speed
* dir: wind direction
* lod: light or dark (day or night)

---

# Explorando datos de trayectorias

```{r}
alba$ID <- as.factor(alba$ID)
nlevels(alba$ID)
summary(alba)
```


---

# La gramática de gráficos en ggplot

Así como hay gramática del lenguaje, también hay una gramática de gráficos.

* Data: data frame de donde salen los datos. Cada columna es una variable y cada fila una observación.

```{r, fig.width=3.5, fig.height = 3.5}
ggplot(data = alba)
```

---

# La gramática de gráficos en ggplot

* Mapping: 
  * aesthetics: qué variables corresponden a qué propiedades del gráfico (e.g. eje x, y, color)
  * facets: qué variables corresponden a diferentes paneles en el plot

```{r, fig.width=4, fig.height = 4}
ggplot(data = alba, mapping = aes(x = ws, y = dir))
```

---

# La gramática de gráficos en ggplot

* Geometries: el tipo de gráfico que queremos

```{r, fig.width=4, fig.height = 4}
ggplot(data = alba, mapping = aes(x = ws, y = dir)) +
  geom_point()
```

---

# La gramática de gráficos en ggplot

* Geometries: el tipo de gráfico que queremos

```{r, fig.width=4, fig.height = 4}
ggplot(data = alba, mapping = aes(x = ws, y = dir, color = sex)) +
  geom_point()
```

---

# La gramática de gráficos en ggplot

* Geometries

Asumiendo que no hay problemas de proyección (lo veremos luego)

```{r, fig.width=4, fig.height = 4}
ggplot(data = alba, mapping = aes(x = x, y = y, color = sex)) +
  geom_point()
```

---

# La gramática de gráficos en ggplot

* Geometries

Si queremos cambiar la estética general dentro de una geometría:

```{r, fig.width=4, fig.height = 4}
ggplot(data = alba, mapping = aes(x = x, y = y)) +
  geom_point(color = "blue", cex = 0.5)
```

---

# La gramática de gráficos en ggplot

* Geometries

Los tipos de estética que se pueden usar están relacionados a la geometría que usamos

```{r, fig.width=4, fig.height = 4}
ggplot(data = alba, aes(x = x, y = y)) +
  geom_line(color = "blue", linetype = 2, cex = 0.1)
```

---

# La gramática de gráficos en ggplot

* Geometries

geom_line conecta observaciones en el orden de la variable en el eje x; 
geom_path conecta observaciones en el orden en que aparecen en el df

```{r, fig.width=4, fig.height = 4}
ggplot(data = alba, aes(x = x, y = y)) +
  geom_path(color = "blue", linetype = 2, cex = 0.1)
```

---

# La gramática de gráficos en ggplot

* Geometries

```{r, fig.width=5.5, fig.height = 4}
ggplot(data = alba, aes(x = x, y = y)) +
  geom_path(aes(group = ID, color = ID), linetype = 1, size = 2)
```

---

# La gramática de gráficos en ggplot

* Geometries

```{r, fig.width=5.5, fig.height = 4}
ggplot(data = alba, aes(x = x, y = y)) +
  geom_path(aes(group = ID, color = ID), linetype = 1, size=2) +
  geom_point(cex = 0.1)

```


---

# La gramática de gráficos en ggplot

* Geometries

```{r, fig.width=5.5, fig.height = 4}
ggplot(data = alba, aes(x = x, y = y)) +
  geom_path(aes(group = ID, color = ID), linetype = 1, size=2) +
  geom_point(data = filter(alba, lod == "L"), cex = 0.1)

```

---

# La gramática de gráficos en ggplot

* Geometries

Veamos otras geometrías

```{r, fig.width=5.5, fig.height = 4}
ggplot(data = alba, aes(x = x, y = y)) +
  geom_density_2d()

```
---

# La gramática de gráficos en ggplot

* Geometries

Veamos otras geometrías

```{r, fig.width=5, fig.height = 3.5}
ggplot(data = alba, aes(x = ws)) +
  geom_histogram()

```

---

# La gramática de gráficos en ggplot

* Geometries

Veamos otras geometrías

```{r, fig.width=5, fig.height = 3.5}
ggplot(data = alba, aes(x = ws)) +
  geom_histogram(binwidth = 0.5)

```

---

# La gramática de gráficos en ggplot

* Geometries

Veamos otras geometrías

```{r, fig.width=5, fig.height = 3.5, message=FALSE}
ggplot(data = alba, aes(x = ws, fill = sex)) +
  geom_histogram()

```

---

# La gramática de gráficos en ggplot

* Geometries

Veamos otras geometrías

```{r, fig.width=5, fig.height = 3.5, message=FALSE}
ggplot(data = alba, aes(x = ws, color = sex)) +
  geom_histogram()

```

---

# La gramática de gráficos en ggplot

* Geometries

Veamos otras geometrías

```{r, fig.width=4, fig.height = 4, message=FALSE}
ggplot(data = alba, aes(y = ws)) +
  geom_boxplot()

```

---

# La gramática de gráficos en ggplot

* Geometries

Veamos otras geometrías

```{r, fig.width=5, fig.height = 3.5, message=FALSE}
ggplot(data = alba, aes(y = ws, x = sex, color = sex)) +
  geom_boxplot()

```

---

# La gramática de gráficos en ggplot

* Geometries

Veamos otras geometrías

```{r, fig.width=3.5, fig.height = 3.5, message=FALSE}
ggplot(data = alba, mapping = aes(x = sex)) +
  geom_bar()

```

---

# La gramática de gráficos en ggplot

* Statistical transformations: asociadas a las geometrías

Cada geometría tiene una transformación estadística por defecto: 
* conteos para gráficos de barras (stat = "count" o "identity") e histogramas (stat = "bin"), 
* cuantiles para boxplots (stat = "boxplot")

Estos se calculan con la función ggplot tras bambalinas.

---

# La gramática de gráficos en ggplot

* Statistical transformations: asociadas a las geometrías

Histograma con frecuencia relativa:

```{r, fig.width=4.5, fig.height = 4.5, message=FALSE}
ggplot(data = alba, mapping = aes(x = ws)) + 
  geom_histogram(aes(y = stat(density)))
```

---

# La gramática de gráficos en ggplot

* Positions: función para ajustar la posición de los objetos en el gráfico

--

Si queremos comparar el número de datos por sexo

```{r, fig.width=4.5, fig.height = 3.5, message=FALSE}
ggplot(data = alba, mapping = aes(y = sex)) +
  geom_bar()
```

---

# La gramática de gráficos en ggplot

* Positions: función para ajustar la posición de los objetos en el gráfico

Si queremos comparar el número de datos por sexo y de luz/oscuridad

```{r, fig.width=4.5, fig.height = 3.5, message=FALSE}
ggplot(data = alba, mapping = aes(y = sex)) +
  geom_bar(aes(fill = lod))
```

---

# La gramática de gráficos en ggplot

* Positions: función para ajustar la posición de los objetos en el gráfico

Si queremos comparar el número de datos individuales en cada categoría

```{r, fig.width=5.5, fig.height = 4.5, message=FALSE}
ggplot(data = alba, mapping = aes(y = sex)) +
  geom_bar(aes(fill = lod), position = "dodge")
```


---

# La gramática de gráficos en ggplot

* Positions: función para ajustar la posición de los objetos en el gráfico

Si queremos comparar el número de datos con luz/oscuridad dentro de cada categoría de sexo

```{r, fig.width=5.5, fig.height = 3.5, message=FALSE}
ggplot(data = alba, mapping = aes(y = sex)) +
  geom_bar(aes(fill = lod), position = "fill")
```

---

# La gramática de gráficos en ggplot

* Scales: propiedades relacionadas a estética 

`scale_<aesthetic>_<type>`

`<type>` puede ser continuous, discrete, etc.


---

# La gramática de gráficos en ggplot

* Scales: propiedades relacionadas a estética 

`scale_<aesthetic>_<type>`

```{r, fig.width=5.5, fig.height = 3.5, message=FALSE}
ggplot(data = alba, mapping = aes(y = sex)) +
  geom_bar(aes(fill = lod), position = "fill") +
  scale_x_continuous(breaks = seq(from = 0, to = 1, by = 0.1))
```

---

# La gramática de gráficos en ggplot

* Scales: propiedades relacionadas a estética 

`scale_<aesthetic>_<type>`

```{r, fig.width=5.5, fig.height = 3.5, message=FALSE}
ggplot(data = alba, mapping = aes(y = sex)) +
  geom_bar(aes(fill = lod), position = "fill") +
  scale_x_continuous(breaks = seq(from = 0, to = 1, by = 0.1)) +
  scale_y_discrete(label = c("Female", "Male")) 
```

---

# La gramática de gráficos en ggplot

* Scales: propiedades relacionadas a estética 

`scale_<aesthetic>_<type>`

Para escalas de color, sugiero paletas como [colorbrewer](https://colorbrewer2.org/),
[viridis](https://www.thinkingondata.com/something-about-viridis-library/) y [colorspace](https://cran.r-project.org/web/packages/colorspace/vignettes/colorspace.html)
que consideran [color blindness](https://venngage.com/blog/color-blind-friendly-palette/).

--

```{r, fig.width=5, fig.height = 3, message=FALSE}
ggplot(data = alba, mapping = aes(y = sex)) +
  geom_bar(aes(fill = lod), position = "fill") +
  scale_x_continuous(breaks = seq(from = 0, to = 1, by = 0.1)) +
  scale_y_discrete(label = c("Female", "Male")) +
  scale_fill_brewer(palette = "Set2")
```


---

# La gramática de gráficos en ggplot

* Scales: propiedades relacionadas a estética 

`scale_<aesthetic>_<type>`

Para escalas de color, sugiero paletas como [colorbrewer](https://colorbrewer2.org/),
[viridis](https://www.thinkingondata.com/something-about-viridis-library/) y [colorspace](https://cran.r-project.org/web/packages/colorspace/vignettes/colorspace.html)
que consideran [color blindness](https://venngage.com/blog/color-blind-friendly-palette/).


```{r, fig.width=5, fig.height = 3, message=FALSE}
ggplot(data = alba, mapping = aes(y = sex)) +
  geom_bar(aes(fill = lod), position = "fill") +
  scale_x_continuous(breaks = seq(from = 0, to = 1, by = 0.1)) +
  scale_y_discrete(label = c("Female", "Male")) +
  scale_fill_viridis_d(option = "C")
```

---

# La gramática de gráficos en ggplot

* Scales: propiedades relacionadas a estética 

`scale_<aesthetic>_<type>`

Para escalas de color, sugiero paletas como [colorbrewer](https://colorbrewer2.org/),
[viridis](https://www.thinkingondata.com/something-about-viridis-library/) y [colorspace](https://cran.r-project.org/web/packages/colorspace/vignettes/colorspace.html)
que consideran [color blindness](https://venngage.com/blog/color-blind-friendly-palette/).

```{r, fig.width=5, fig.height = 3, message=FALSE}
ggplot(data = alba, mapping = aes(y = sex)) +
  geom_bar(aes(fill = lod), position = "fill") +
  scale_x_continuous(breaks = seq(from = 0, to = 1, by = 0.1)) +
  scale_y_discrete(label = c("Female", "Male")) +
  scale_fill_viridis_d(option = "C", end = 0.7)
```

---

# La gramática de gráficos en ggplot

* Scales: propiedades relacionadas a estética 

`scale_<aesthetic>_<type>`

Para escalas de color, sugiero paletas como [colorbrewer](https://colorbrewer2.org/),
[viridis](https://www.thinkingondata.com/something-about-viridis-library/) y [colorspace](https://cran.r-project.org/web/packages/colorspace/vignettes/colorspace.html)
que consideran [color blindness](https://venngage.com/blog/color-blind-friendly-palette/).

```{r, fig.width=5, fig.height = 3, message=FALSE}
ggplot(data = alba, mapping = aes(y = sex)) +
  geom_bar(aes(fill = lod), position = "fill") +
  scale_x_continuous(breaks = seq(from = 0, to = 1, by = 0.1)) +
  scale_y_discrete(label = c("Female", "Male")) +
  scale_fill_discrete_qualitative(palette = "Set 3")
```

---

# La gramática de gráficos en ggplot

* Facets: divide los datos en paneles a partir de una o varias variables

--

Facets con una variable

```{r, fig.width=5, fig.height = 3.5, message=FALSE}
ggplot(data = alba, aes(x = ws)) +
  geom_histogram() +
  facet_wrap(~ sex)

```

---

# La gramática de gráficos en ggplot

* Facets: divide los datos en paneles a partir de una o varias variables

Facets con dos variables

```{r, fig.width=5, fig.height = 3.5, message=FALSE}
ggplot(data = alba, aes(x = ws)) +
  geom_histogram() +
  facet_grid(sex ~ lod)

```

---

# La gramática de gráficos en ggplot

* Coordinates: Sistema de coordenadas. ¿Cómo interpretar x y y?

Hay varios tipos de coordenadas. Veamos los que son útiles para mapas.

  * coord_quickmap: ajusta la imagen de manera que 1 m de latitud y 1 m de longitud tengan la misma distancia en el centro de la figura. Podría ser suficientemente bueno para zonas pequeñas.

---

# La gramática de gráficos en ggplot

* Coordinates: Sistema de coordenadas. ¿Cómo interpretar x y y?

Hay varios tipos de coordenadas. Veamos los que son útiles para mapas.

```{r, fig.height=5}
ggplot(data = alba, aes(x = x, y = y)) +
  geom_point() +
  coord_quickmap()
```

---

# La gramática de gráficos en ggplot

* Coordinates: Sistema de coordenadas. ¿Cómo interpretar x y y?

Hay varios tipos de coordenadas. Veamos los que son útiles para mapas.

  * coord_map: usa el paquete `mapproj` para hacer proyecciones.

```{r, fig.height=4.5}
ggplot(data = alba, aes(x = x, y = y)) +
  geom_point() +
  coord_map(projection = "lambert", parameters = c(-45, -65))

# parameters: lines of latitude for that serve as the projection's lines of tangency
# for the Lambert projection to preserve angles locally (conformal mapping)

```

---

# La gramática de gráficos en ggplot

* Coordinates: Sistema de coordenadas. ¿Cómo interpretar x y y?


```{r, fig.height=4, warning = FALSE}
world <- map_data("world")

ggplot(data = world, aes(x = long, y = lat)) +
  geom_path(aes(group = group), color = "grey") +
  geom_path(data = alba, aes(x = x, y = y, group = ID, color = sex)) +
  scale_y_continuous(name = "latitude", limits = c(min(alba$y)-1, max(alba$y)+1)) +
  scale_x_continuous(name = "longitude", limits = c(min(alba$x)-1, max(alba$x)+1)) +
  scale_color_brewer(palette = "Set2") +
  coord_map(projection = "lambert", parameters = c(-45, -65))
```

---

# La gramática de gráficos en ggplot

* Themes: Cambios estéticos no relacionados a los datos

```{r, warning = FALSE, message= FALSE, fig.height = 4}
ggplot(data = alba, aes(x = ws, color = sex)) +
  geom_histogram() +
  ggtitle("Histograma de wind speed")
```
---

# La gramática de gráficos en ggplot

* Themes: Cambios estéticos no relacionados a los datos

```{r, warning = FALSE, message= FALSE, fig.height = 4}
ggplot(data = alba, aes(x = ws, color = sex)) +
  geom_histogram() +
  ggtitle("Histograma de wind speed") +
  theme(
    plot.title = element_text(color = "#2ca25f", size = 16, face = "bold.italic")
  )
```

---

# La gramática de gráficos en ggplot

* Themes: Cambios estéticos no relacionados a los datos

```{r, warning = FALSE, message= FALSE, fig.height = 3}
ggplot(data = alba, aes(x = ws, color = sex)) +
  geom_histogram() +
  ggtitle("Histograma de wind speed") +
  xlab("wind speed") +
  scale_color_discrete(name = "sexo", labels = c("Female", "Male")) +
  theme(
    plot.title = element_text(color = "#2ca25f", size = 16, face = "bold.italic"),
    axis.title.x = element_text(color = "#2b8cbe", size = 14, face = "bold"),
    axis.title.y = element_text(color = "#2b8cbe", size = 14, face = "bold"),
    legend.position = "bottom",
    legend.direction = "horizontal"
  )
```

---

# La gramática de gráficos en ggplot

* Themes: Cambios estéticos no relacionados a los datos

```{r, warning = FALSE, message= FALSE, fig.height = 3.5}
ggplot(data = alba, aes(x = ws, color = sex)) +
  geom_histogram() +
  ggtitle("Histograma de wind speed") +
  xlab("wind speed") +
  theme(
    plot.title = element_text(color = "#2ca25f", size = 16, face = "bold.italic"),
    axis.title.x = element_blank(),
    axis.title.y = element_blank()
  )
```

---

# La gramática de gráficos en ggplot

* Themes: Cambios estéticos no relacionados a los datos

```{r, warning = FALSE, message= FALSE, fig.height = 4}
ggplot(data = alba, aes(x = ws, color = sex)) +
  geom_histogram() +
  theme_light() 
```


---

# La gramática de gráficos en ggplot

* Themes: Cambios estéticos no relacionados a los datos

```{r, warning = FALSE, message= FALSE, fig.height = 4}
ggplot(data = alba, aes(x = ws, color = sex)) +
  geom_histogram() +
  theme_classic() 
```

---

# ggplot: desafíos 

Desafío 1: Con lo aprendido en esta y la unidad anterior, cargar los datos de meteorología del paquete `nycflights13` y graficar la serie de tiempo de temperatura de un aeropuerto. 

Desafío 2: A partir de los datos alba, graficar la serie de tiempo de velocidad del viento de un track. No hay fechas ni tiempo, pero las observaciones dentro de cada track están ordenadas cronológicamente con una distancia temporal de 25 minutos. 

[15 minutos, levantar la mano digital al terminar]

```{r, echo = FALSE}
library(countdown)
countdown(minutes = 15, seconds = 0)
```

---

# ggplot: desafíos 

Desafío 1

```{r, warning = FALSE, message= FALSE, fig.height = 4}
ggplot(data = weather %>% 
         filter(origin == "LGA"), 
       aes(x = time_hour, y = temp)) +
geom_line()

```

---

# ggplot: desafíos 

Desafío 2

```{r, warning = FALSE, message= FALSE, fig.height = 4}
sub_data <- alba %>% 
  filter(ID == "11")
sub_data$time <- 1:dim(sub_data)[1]

ggplot(data = sub_data, aes(x = time, y = ws)) +
  geom_line()

```

---

# Más allá de ggplot

Volvamos a los datos de pingüinos, esta vez usando el paquete `palmerpenguins`

```{r}
data(penguins)
head(penguins)
```

---

# Varios gráficos en una figura

Con el paquete `patchwork`, podemos hacer gráficos distintos y mostrarlos juntos

```{r, warning = FALSE, message= FALSE, fig.height = 3.5}
plot_1 <- ggplot(data = penguins, aes(x = bill_length_mm, y = bill_depth_mm)) +
  geom_point()
plot_2 <- ggplot(data = penguins %>%  filter(!is.na(sex)), 
                 aes(x = bill_length_mm, fill = sex)) + 
  geom_histogram()
plot_3 <- ggplot(data = penguins %>%  filter(!is.na(sex)), 
                 aes(x = bill_depth_mm, fill = sex)) + 
  geom_histogram()
plot_1 / (plot_2 | plot_3)
```

---

# Texto en los gráficos

Calculamos algunas estadísticas primero

```{r, warning = FALSE, message= FALSE, fig.height = 3.5}
sum_penguins <- penguins %>%
  group_by(species, island) %>% 
  summarise(mass = mean(body_mass_g, na.rm = TRUE), 
            flipper = mean(flipper_length_mm, na.rm = TRUE))

sum_penguins <- sum_penguins %>% 
  mutate(spe_isl = paste(species, island, sep = "-"))

sum_penguins

```

---

# Texto en los gráficos

```{r, warning = FALSE, message= FALSE, fig.height = 3.5}

ggplot(data = sum_penguins, aes(x = mass, y = flipper)) +
  geom_point()

```

---

# Texto en los gráficos

```{r, warning = FALSE, message= FALSE, fig.height = 3.5}

ggplot(data = sum_penguins, aes(x = mass, y = flipper, label = spe_isl)) +
  geom_point() +
  geom_text()
```

---

# Texto en los gráficos

Con el paquete `ggrepel`, el texto toma la distancia necesaria

```{r, warning = FALSE, message= FALSE, fig.height = 3.5}

ggplot(data = sum_penguins, aes(x = mass, y = flipper, label = spe_isl)) +
  geom_point() +
  geom_text_repel()
```

---

# Guardando gráficos

```{r, warning = FALSE, message= FALSE, fig.height = 3.5}
p1 <- ggplot(data = sum_penguins, aes(x = mass, y = flipper, label = spe_isl)) +
  geom_point() +
  geom_text_repel()
```

```{r, message=FALSE, eval = FALSE}
ggsave(plot = p1, filename = paste0(path_plots, "penguin_mass_flipper.png"))
ggsave(plot = p1, filename = paste0(path_plots, "penguin_mass_flipper.pdf"))
ggsave(plot = p1, filename = paste0(path_plots, "penguin_mass_flipper.svg"))
```

Pueden explorar los argumentos para el tamaño y resolución del objeto guardado.

---

# Desafío con sus datos

1. Piensen en los gráficos que necesiten hacer para explorar sus datos en la dirección de sus preguntas de investigación

2. Háganlos

3. Una vez listos, los pegarán en un documento google slides. Pueden pegar máximo 5 gráficos. 

4. Los comentaremos, daremos sugerencias para mejorar y votaremos por el gráfico ganador. 

Los juntaremos en sus respectivos grupos.

Tendrán 30 minutos. 

```{r, echo=FALSE}
countdown(minutes = 30)
```

---

# sftrack y sf

`sftrack` es un nuevo paquete creado para el manejo de datos de trayectorias. 

* El tiempo necesita estar en clase `POSIXct`
* El espacio debe estar definido utilizando las clases de datos `sf`
* Debe haber una variable de agrupamiento de datos, e.g. ID del individuo

Para los datos alba, creamos un index de tiempo, definimos una proyección y transformamos el data frame a objeto sftrack

```{r}
alba$tiempo <- ave(alba$x, alba$ID, FUN = seq_along)
proyeccion <- "+init=epsg:4326"
  
alba_sftrack <- as_sftrack(
  data = alba,
  coords = c("x", "y"),
  time = "tiempo",
  group = "ID",
  crs = proyeccion
)

```

---

# sftrack y sf

Un objeto `sftrack` está definido como un conjunto de tracks o series de localizaciones. 

```{r}
head(alba_sftrack)
```

---

# sftrack y sf

Un objeto `sftrack` está definido como un conjunto de tracks o series de localizaciones. 

```{r, warning = FALSE, message= FALSE, fig.height = 5}
plot(alba_sftrack, axes = TRUE)
```

---

# sftrack y sf

Un objeto `sftraj` está definido como un conjunto de trayectorias o series de desplazamientos (un desplazamiento conecta 2 localizaciones sucesivas)

```{r, warning = FALSE, message= FALSE}
alba_sftraj <- as_sftraj(alba_sftrack)
head(alba_sftraj)
```

---

# sftrack y sf

Un objeto `sftraj` está definido como un conjunto de trayectorias o series de desplazamientos (un desplazamiento conecta 2 localizaciones sucesivas)

```{r, warning = FALSE, message= FALSE, fig.height = 5}
plot(alba_sftraj, axes = TRUE)
```

---

# sftrack y sf

Se puede usar ggplot con estos objetos, y con `geom_sf` se reconoce la estructura espacial de los datos

```{r, warning = FALSE, message= FALSE, fig.height=4}
ggplot(data = alba_sftrack, aes(x = x, y = y, color = ID)) +
  geom_sf() +
  theme(legend.position = "none")
```

---

# sftrack y sf

Utilicemos mapas de países del paquete `rnaturalearth`

```{r, warning = FALSE, message= FALSE, fig.height=3}
world <- ne_countries(scale = "medium", returnclass = "sf") # en clase sf

mapa_mundo <- ggplot(data = world) + 
   geom_sf() 

mapa_mundo +
  geom_sf(data = alba_sftraj, aes(color = ID))  +
  scale_y_continuous(name = "", limits = c(min(alba_sftrack$y)-1, max(alba_sftrack$y)+1)) +
  scale_x_continuous(name = "", limits = c(min(alba_sftrack$x)-1, max(alba_sftrack$x)+1)) +
  theme_light() +
  theme(legend.position = "none") 
  
```

---

# raster and shape files

Utilizaremos datos de la NOAA  para ilustrar con ejemplos

```{r, warning = FALSE, message= FALSE, fig.height=3}
raster_file <- paste0(path_plots, "sst_io.bin.20201025.tif" )
# https://www.cpc.ncep.noaa.gov/products/GIS/GIS_DATA/

sat_vis <- read_stars(raster_file) # read_stars from the stars package

ggplot() +
  geom_stars(data = sat_vis) +
  geom_sf(data = world)  +
  geom_sf(data = alba_sftraj, aes(color = ID))  +
  scale_y_continuous(name = "", limits = c(min(alba_sftrack$y)-1, max(alba_sftrack$y)+1)) +
  scale_x_continuous(name = "", limits = c(min(alba_sftrack$x)-1, max(alba_sftrack$x)+1)) +
  theme_light() +
  theme(legend.position = "none") 

```

---

# raster and shape files

```{r, warning = FALSE, message= FALSE, fig.height=3}
shape_file <- paste0(path_plots, "sst_io.20201025.shp" )
# https://www.cpc.ncep.noaa.gov/products/GIS/GIS_DATA/
# 
sat_sh <- st_read(shape_file) # st_read from the sf package
```

---

# raster and shape files

```{r, warning = FALSE, message= FALSE, fig.height=3}
ggplot() +
  geom_sf(data = sat_sh, color = "#56B4E9") +
  geom_sf(data = world)  +
  geom_sf(data = alba_sftraj, aes(color = ID))  +
  scale_y_continuous(name = "", limits = c(min(alba_sftrack$y)-1, max(alba_sftrack$y)+1)) +
  scale_x_continuous(name = "", limits = c(min(alba_sftrack$x)-1, max(alba_sftrack$x)+1)) +
  scale_color_viridis_d() +
  theme(legend.position = "none") 

```

---

# Gráficos interactivos

Hacemos un gráfico sin mapa detrás (más simple y rápido)

```{r, warning = FALSE, message= FALSE, fig.height=3}
mapa_alba <- ggplot(data = alba_sftraj, aes(color = ID)) +
  geom_sf()  +
  theme_light() +
  theme(legend.position = "none") 

```

---

# Gráficos interactivos

Añadimos la interacción con `plotly`

```{r, eval = FALSE}
ggplotly(mapa_alba, 
         dynamicTicks = TRUE, session="knitr")
```

Y si queremos guardar el gráfico:

```{r, warning = FALSE, message= FALSE, fig.height=5, eval = FALSE}
mapa_plotly <- ggplotly(mapa_alba, 
         dynamicTicks = TRUE, session="knitr")

file_store <- paste0(path_plots, "plotly_alba.html")
htmlwidgets::saveWidget(as_widget(mapa_plotly), 
                        file = file.path(normalizePath(dirname(file_store)), 
                                         basename(file_store)))

```

---

# Gráficos interactivos

* Están bien para hacer zoom
* Es mejor no poner muchas capas
* Hay que explorar los argumentos a cambiar
* Pueden ver otras opciones como `leaflet`

---

# Animaciones

Este será un ejemplo rápido para darles una idea de cómo empezar. 

Como no tenemos el tiempo real en estos datos, asumiremos que a todas las aves les han puesto tags al mismo tiempo.

Y para hacer las animaciones más rápidas, sólo trabajaremos con 2 tracks.

```{r}
alba_sub <- alba %>% 
  filter(ID == "11" | ID == "12")

alba_sftrack_sub <- as_sftrack(
  data = alba_sub,
  coords = c("x", "y"),
  time = "tiempo",
  group = "ID",
  crs = proyeccion
)
```

---

# Animaciones

```{r, eval = FALSE}
plot_anim <- ggplot(data = alba_sftrack_sub, aes(color = ID)) +
  geom_sf(cex = 2)  +
  theme_light() +
  theme(legend.position = "none") +
  transition_time(tiempo)  + # en base a qué variable se hará la animación
  shadow_mark(color = "grey") # hacer una sombra en gris de las obs pasadas

# Guardar como gif
anim_save(filename = paste0(path_plots, "anim_mp4.gif"), plot_anim) 

# Guardar como mp4
anim_mp4 <- animate(plot_anim, renderer = ffmpeg_renderer()) # creo que hay que instalar cosas en cada OS para que funcione
anim_save(filename = paste0(path_plots, "anim_mp4.mp4"), anim_mp4) 

```
---

# Su turno

Piensen en sus datos.

¿Pueden mejorar los gráficos que hicieron?

Algunas de las últimas cosas que vimos, interacciones o animaciones, ¿ayudarían a entender los datos?

Tiempo para explorar y graficar. [¿30 min? ¿1 hora?]


---


# Bibliografía

Para preparar esta unidad se utilizó:

Material de: 
  * [R Ladies STL Meet up - Meenakshi Kushwaha](https://www.youtube.com/watch?v=08kQaxLNjZQ)
  * [ggplot2: Elegant Graphics for Data Analysis ](https://ggplot2-book.org/)
  * [Drawing beautiful maps programmatically with R, sf and ggplot2 — Part 1: Basics. Mel Moreno and Mathieu Basille.](https://www.r-spatial.org/r/2018/10/25/ggplot2-sf.html)
  * [Open and plot shapefiles in R](https://datacarpentry.org/r-raster-vector-geospatial/06-vector-open-shapefile-in-r/)
  * [Movement visualization workshop.](https://rociojoo.github.io/MovementVisualization.html)


Datos de: 
  * [Clay et al. (2020). Sex-specific effects of wind on the flight decisions of a sexually-dimorphic soaring bird: data and R code. ](https://zenodo.org/record/3824065#.XrvM-mhKg2x)
  * [Hadley Wickham (2019). nycflights13: Flights that Departed NYC in 2013. R package version 1.0.1.](https://CRAN.R-project.org/package=nycflights13)
  * [Horst AM, Hill AP, Gorman KB (2020). palmerpenguins: Palmer Archipelago (Antarctica) penguin data. R
  package version 0.1.0. doi: 10.5281/zenodo.3960218.](https://allisonhorst.github.io/palmerpenguins/)
  * [NOAA/ National Weather Service. Climate Prediction Center](https://www.cpc.ncep.noaa.gov/products/GIS/GIS_DATA/sst_oiv2/index.php)

---

# Bibliografía

Más:
  * ggplot: 
    * [stda](http://www.sthda.com/english/wiki/ggplot2-title-main-axis-and-legend-titles)
    * [Cookbook for R](http://www.cookbook-r.com/Graphs/)
  * color blindness:
    * [How to Use Color Blind Friendly Palettes to Make Your Charts Accessible](https://venngage.com/blog/color-blind-friendly-palette/)
    * <a href = "http://www.cookbook-r.com/Graphs/Colors_(ggplot2)">A colorblind-friendly palette</a>
  * proyecciones:
    * [geoawesomeness](https://www.geoawesomeness.com/best-map-projection/)
    * [ggplot cheatsheet](https://rstudio.com/wp-content/uploads/2015/03/ggplot2-cheatsheet.pdf)
    * [ggrepel](https://cran.r-project.org/web/packages/ggrepel/vignettes/ggrepel.html)
    * [An exploration of simple features for R](https://www.jessesadler.com/post/simple-feature-objects/)
    * [Lambert](http://gisweb.massey.ac.nz/topic/webreferencesites/Digital%20Maps/dean/src/warnercnr.colostate.edu/lambert.html)
    * [Conformal mapping](https://www.youtube.com/watch?v=48aerHs9wL0)
    
---

# Bibliografía

Aun más:
  * Gráficos interactivos
    * [Getting started with Plotly](https://plotly.com/ggplot2/getting-started/)
    * [Saving widget](https://stackoverflow.com/questions/41399795/savewidget-from-htmlwidget-in-r-cannot-save-html-file-in-another-folder)
    * [leaflet cheatsheet](https://ugoproto.github.io/ugo_r_doc/pdf/leaflet-cheat-sheet.pdf)
  * Mapas con R:
    * [Meetup de R-en-el-NEA](https://github.com/RenelNEA/Mapas-con-R/blob/master/presentacion%20RNEA.Rmd)
  * Animaciones:
    * [transformr](https://github.com/thomasp85/transformr)
    * [gganimate cheatsheet](https://ugoproto.github.io/ugo_r_doc/pdf/gganimate.pdf)
  * [How to make decisions in visualization](https://www.youtube.com/watch?v=an4QgY5FW-g). Alberto Cairo. DataFest Tbilisi 2020.
  